【裁判字號】    88,易,1179
【裁判日期】    900112
【裁判案由】    詐欺
【裁判全文】
臺灣臺南地方法院刑事判決                        八十八年度易字第一一七九號
    公  訴  人  臺灣台南地方法院檢察署檢察官
    被      告  乙○○
    選任辯護人  李孟哲
                郭淑慧
右列被告因詐欺等案件，經檢察官提起公訴 (八十七年度偵續字第五二號)，本院判
決如左：
    主  文
乙○○無罪。
    理  由
一、本件公訴意旨略以：被告甲○○與丁○○共同基於意圖為自己不法所有之概括犯
    意聯絡，被告甲○○明知丁○○財力不佳，已無清償債務之能力，二人竟於民國
    （下同）八十五年八、九月間，在台南市○○○街五十八號一樓，連續多次由丁○○出面持劉坤華（業經不起訴處分確定）、袁國勝（另案由台灣高等法院高雄
    分院併案審理）、邱憲儀、崔希伯（此二人均另案由台灣高雄地方法院審理中）
    、劉貴仁（另案由本院併案審理）所簽發如附表所示之支票，及另由丁○○開具
    同額之支票向被告甲○○換票，而取得如附表所示支票，充作客票以取信告訴人
    丙○○，佯稱以月息二分半之代價向告訴人借款，並以如附表所示之支票作為清
    償之用，致告訴人丙○○誤信如附表所示支票均可兌現而允借現款達新台幣（下
    同）一千零九十五萬七千五百六十元（丁○○使用被告乙○○換票部分所借款項
    為一百三十五萬五千元），嗣如附表所示支票均不獲兌現，因認被告乙○○與丁○○涉犯有刑法第三百三十九條第一項之共同詐欺罪嫌。
二、按犯罪事實應依證據認定之，無證據不得推定其犯罪事實，刑事訴訟法第一百五
    十四條定有明文。又認定不利於被告之事實，應依積極證據，苟積極證據不足為
    不利於被告事實之認定時，即應為有利於被告之認定，更不必有何有利之證據；
    如未能發現相當證據，或證據不足以證明時，自不能以推測或擬制之方法，以為
    犯罪事實之裁判基礎，是不能證明被告犯罪者，即應諭知無罪之判決；又按告訴
    人之告訴，係以使被告受刑事訴追為目的，是其陳述是否與事實相符，仍應調查
    其他證據以資審認，最高法院三十年上字第八一六號判例、三十年上第一二八號
    判例、四十年台上字第八六號判例、五十二年台上字第一三ＯＯ號判例可資參照
    。
三、又刑法第三百三十九條第一項詐欺取財罪之成立，以行為人於行為之初，即已意
    圖為不法之所有為其主觀構成要件，並以施用詐術使人交付財物為其客觀構成要
    件。倘行為人所用方法不能認係詐術，亦不致使人陷於錯誤，即不構成該罪（最
    高法院四十六年台上字第二六Ｏ號判例可資參照）；又查何種行為該當於詐術行
    為之實施，其具體方式不外乎二種情形：
（一）其一為「締約詐欺」：即被告於訂約之際，使用詐騙手段，使相對人對締約之
      基礎事實發生錯誤認知，而締結了一個在客觀對價上顯失均衡之契約。其詐欺
      成立與否之判斷，著重在被告取得財物之過程中，有無實施該當詐騙行為之積
      極作為。
（二）其二為「履約詐欺」：即被告於訂約而取得對價之際，自始即抱著將來無履約
      之誠意，打算只收取相對人給付之款項，將之據為己有，無意依約履行依契約
      應盡之義務。其詐欺成立與否之判斷，偏重在被告取得財物後之行為，由事後
      行為反向判斷其取得財物之始，是否即抱著將來不履約之故意。又一般來說，
      債務人於債之關係成立後，雖有債務不履行之情形，惟依社會一般生活經驗，
      發生債務不履行之原因甚多，縱有遲延給付，甚或惡意拒絕給付之情事，苟無
      足以證明其在債之關係發生時，自始即有不法所有意圖之積極證據，仍不得僅
      依其債務不履行之客觀事實，推定債務人原有詐欺犯意。
    而在實際案例上，以「締約詐欺」之方法施用詐術之人，其也一定同時抱著將來
    拒絕履約之故意，因此在判斷具體個案是否符合詐欺犯罪時，如行為人之行為符
    合「締約詐欺」之要件時，詐欺行為即已成立，法院無庸再行判斷有無「履約詐
    欺」之情形，但在個案中行為人之行為即使不符合「締約詐欺」施用詐術之要件
    ，法院還需進一步判斷有無「履約詐欺」之情形，必約兩者皆不具備，才可謂被
    告無施用詐術使人陷於錯誤，不構成詐欺取財罪。
四、本件公訴人認被告乙○○與同案被告丁○○（已另於八十九年十二月十一日經本
    院判決無罪）涉有共同詐欺取財罪嫌，其認定之唯一依據即為告訴人丙○○之指
    訴，然而依前開最高法院五十二年台上字第一三ＯＯ號判例意旨所示，告訴人之
    告訴，需有補強證據，來檢證其告訴內容是否與事實相符。訊據被告乙○○堅決
    否認有為右揭共同詐欺犯行，辯稱：丁○○是伊的上游，伊向丁○○買磁磚有七
    、八年之久，且同行間都認為她信用良好，況且向銀行票貼借錢時，本來同業間
    就常有換票的情形，所以丁○○於八十四年間提出要換票時，就相信她，且之前
    她換票都有正常兌現，所以才會一直與她換票，但伊並沒有與丁○○共謀要取得
    不法利益等語。經查：
（一）被告並未與丁○○共謀詐欺：
      本件緣起係因同案被告丁○○長期向告訴人丙○○借貸款項，被告乙○○則僅
      於八十五年年底陸續與被告換票而已，雖基於票據關係而言，被告乙○○與告
      訴人間有債務不履行之關係，然本件借貸契約之基礎法律關係源起仍係同案被
      告丁○○，而被告於締約之初及履約後，既未有何證據足認施用詐騙手段致告
      訴人丙○○陷於錯誤，縱令被告乙○○曾與丁○○換票，然丁○○既未構成詐
      欺罪，則自難僅以被告乙○○同意換票一事即逕認其有共同不法之意圖。
（二）被告換票行為亦未構成單獨詐欺：
      被告自八十四年四月六日起至八十六四月一日止即以金鴻建材行之名義在台南
      區中小企業銀行開立有支票存款帳戶，此有台南區中小企業銀行支票存款帳戶
      往來明細一紙可證。又又被告與同案被告丁○○票據交換，雖被告供稱：因時
      間回溯至八十四年起至八十五年止，不復記憶，致無法明確界定究為哪幾張票
      據，然從上開支票帳戶明細中可知，其票據交換機率乃十分之七、八，且均有
      正常兌現，是觀之如附表之未兌現之票據，其實際開票日期，應在八十五年十
      月、十一左右，而比對前開明細，被告乙○○從八十五年十月起至同年十二月
      止，仍有現金存入逾十四次之多，存入金額仍有二百四十萬之多，是告訴人雖
      開立支票與被告丁○○換票，然客觀上從被告乙○○之前開明細中，其於開票
      時，並非處於支付不能之狀態，縱其後於八十六年一月三十一日有退票紀錄，
      然生意經營上若週轉不靈，亦世所衡有，又告訴人既欲出借款項予他人，以賺
      取利息，自應有風險承擔之認識，不得僅以被告發生在後之經營不善，而反推
      回溯至八十四年間即被告同意換票伊始即有所謂不法意圖存在之可言。
  此外，本院復查無其他積極證據足資證明被告乙○○確有前揭詐欺犯行，應認其犯
  罪尚屬不能證明，自應為無罪之諭知。
據上論斷，應依刑事訴訟法第三百零一條第一項，判決如主文。
本案經檢察官周文祥到庭執行職務
中    華    民    國      九十        年    一          月      十二    日
                                  臺灣臺南地方法院刑事第三庭
                                      審判長法  官  董武全
                    法  官  林育幟
                                            法  官  謝家宜
右正本證明與原本無異。
如不服本判決，應於判決送達後十日內，向本院提出上訴狀。
                                            書記官  魏芝雯
中    華    民    國      九十        年    一          月      十二    日


司法院資訊處製作；財團法人民間司法改革基金會備份。
